臺灣高等法院刑事判決　　　　　　　　　　　　　九十二年度上訴字第三五六九號
　　上　訴　人　臺灣板橋地方法院檢察署檢察官
　　被　　　告　甲○○
　　指定辯護人　本院公設辯護人乙○○
右上訴人因被告偽造有價證券等案件，不服臺灣板橋地方法院九十年度訴字第二一八
號，中華民國九十二年八月五日第一審判決（起訴案號：臺灣板橋地方法院檢察署八
十九年度偵字第一四五八、一四五九、一八八八號）提起上訴，本院判決如左：
    主  文
原判決撤銷。
甲○○連續意圖為自己不法之所有，以詐術使人將本人之物交付，處有期徒刑肆月，
如易科罰金以參佰元折算壹日。
    事     實
一、甲○○係台北縣新莊市○○路一三二巷十八號易玖有限公司 (下稱易玖公司) 之
    負責人，其於民國八十七年三月二十日起所召集之互助會一起已於八十八年二月
    間宣布停標，且於八十七年八月七日起至八十八年一月七日止向戊○○所借貸如
    附表一編號一至十六號所示之金錢無力清償 (以上不另成立詐欺取財罪，詳後述
    ) ，明知本身財務困窘，竟基於意圖為自己不法所有之概括犯意，向某「芭樂票
    販賣集團」價買如附表二編號一至三、六至七號所示已填妥發票日、金額之屆期
    無法兌現支票各一紙，並隱瞞其個人實際並無償債能力及附表二編號一至三、六
    至七號所示之支票屆期必然無法兌現之事實，連續三次，先於八十八年七月一日
    以易玖公司名義，持附表二編號一至三號所示之支票向台北縣新莊市○○路六巷
    十一號三樓鐵展機械有限公司（下稱鐵展公司）詐購價金高達新臺幣 (下同) 三
    十七萬九千元之電腦磨床機及機械配件；復先後於八十八年十月十一日、八十八
    年十一月二十五日持附表二編號六、七號所示之支票向丁○○調現，並徉稱附表
    二編號六、七號所示之支票係其因商業交易所取得之客票，丁○○不疑有他，陷
    於甲○○所交付者係有對價而取得之客票，提示必獲清償之錯誤，而分別交付二
    萬七千零七十六元、三萬五千元 (詳如附表三、第三、四項所示) 與甲○○。總
    計前後三次共詐得四十四萬一千零七十六元，嗣如附表二編號一至三、六至七號
    所示之支票經屆期提示均遭退票，鐵展公司負責人丙○○、丁○○始知受騙。
二、案經被害人鐵展公司負責人丙○○、丁○○訴由台灣板橋地方法院檢察署檢察官
    偵查起訴。
    理     由
一、訊據被告甲○○固坦承確持如附表二編號一至三、六至七號所示之支票分別向告
    訴人鐵展公司負責人丙○○購買價值三十七萬九千元之上開機具，及向告訴人丁○○調現如附表三、(三)、(四)所示之現金，嗣該五紙支票經提示均不獲兌現之
    情不諱，核與告訴人鐵展公司負責人丙○○，丁○○指訴之情節相符，復有如附
    表二編號一至三、六至七號所示支票及退票理由單、訂購合約書、出貨單等件（
    均影本） 附卷可稽（見一四五八號偵查卷第十、十一、十二、四十至四十五頁）
    ，被告此部分之供述核與事實相符，自屬真實，惟被告仍矢口否認有何詐欺取財
    之犯行，辯稱該五紙支票均係其收受客戶之客票，並非其所買來之芭樂票云云。
    惟查：
(一)附表二編號六所示之支票，其支票存款戶為何武熙（帳號０三八二一九），於八
    十八年六月二日開戶，八十八年十二月三日公告拒絕往來，而附表二編號七所示
    之支票，其支票存款戶為楊金鐘，於八十八年四月二十八日開戶 (帳號０一０─
    000000000) ，於八十九年一月十四日經台北市票據交換所公告拒絕往
    來戶，此有台灣中小企業銀行埔墘分行八十九年三月十六日八九埔墘字第００五
    三四號函及所附支票存款往來記錄表、中興商業銀行板橋分行八十九年三月十五
    日興板字第三一０號函及所附支票存款票據退票記錄查詢單等件附卷可稽 (見一
    四五八號偵查卷第一七七至一六六頁、第一六三至一七四頁) ，附表二編號六、
    七號所示支票之發票人何武熙、楊金鐘於八十八年六月及四月間甫開戶，旋於八
    十八年十二月三日、八十九年一月十四日間即公告為拒絕往來戶，復觀諸卷附何
    武熙法務部票據信用資訊連結作業查詢明細表所示（見原審卷三第一五五至一七
    五頁），何武熙曾向建華商業銀行東板橋分行、中興銀行板橋分行、萬通銀行板
    橋分行、台北國際商業銀行光復分行、台灣中小企業銀行埔墘分行、台灣銀行華
    江分行、板橋信用合作社埔墘分社等七家金融行庫申辦支票帳戶且均已遭拒絕往
    來，楊金鐘法務部票據信用資訊連結作業查詢明細表所示 (見原審卷三第一三五
    至一五四頁) ，楊金鐘曾向彰化銀行板橋分行、中興銀行板橋分行、新竹國際商
    業銀行板橋簡易型分行、農民銀行草屯分行、土地銀行草屯分行、華南銀行板新
    分行、臺灣省合作金庫板橋支庫等七家金融行庫申辦支票帳戶且均已遭拒絕往來
    ，復衡以附表二編號六號所示支票存款戶何武熙之支票存款往來記錄表及法務部
    票據信用資訊連結作業查詢明細表所示，僅該支票存款帳戶自八十八年十一月間
    起開始大量退票，退票張數高達一二一張（不含其他金融行庫之退票張數），附
    表二編號七號所示支票存款戶楊金鐘之支票存款票據退票記錄查詢單所示，僅該
    支票存款帳戶自八十九年一月間起即開始大量退票，退票張數高達九十四張（不
    含其他金融行庫之退票張數）；然何武熙、楊金鐘均係以個人身分申請支票帳戶
    ，且其於開戶之時均自稱係經營無店名之蜜餞批發、食品批發，非屬經營龐大生
    意之商人，何需申請七家金融行庫之支票供己使用？顯然該支票帳戶之申請非出
    於何武熙、楊金鐘之真意，且開戶之後票信起初均維持正常，及至八十八年十一
    月、八十九年一月間始陸續大量退票，甚且其他金融行庫所申請之支票亦遭退票
    、拒絕往來，此與芭樂票販賣集團慣以知情或不知情之人頭向數家金融行庫開戶
    請領支票，並以少量金額培養票信，嗣後陸續販賣一定期日以後為發票日之支票
    （蓋在該一定期日前該支票票信無虞）予不特定人之情節相符，且本院將附表二
    編號六、七號所示之支票各一紙（分經編類為甲３、甲４類字跡），經送法務部
    調查局鑑定結果，認為甲３類字跡與甲４類字跡之筆劃特徵相同，此有法務部調
    查局九十二年十二月四日調科貳字第０九二００四三三一五０號鑑定通知書一紙
    在卷可稽，倘如被告所辯其所持有之如附表二編號六、七號所示之支票係來自不
    同之客戶，何以不同之客戶所各自簽發之支票其字跡卻均出自同一人？足徵被告
    所持以向告訴人丁○○調現之如附表二編號六、七號所示之支票確係俗稱無法兌
    現之「芭樂票」。
(二)另附表二編號一至三號所示之支票，經檢察官及原審分別向如附表二編號一至三
    所示之付款人銀行函詢該等支存帳戶之開戶日期、拒絕往來日期，其中編號一所
    示支票之付款人中興商業銀行復興分行覆稱：「本分行受理該戶往來申請係依支
    票存款開戶手續辦理，開立帳號：000000000000，開戶日期：八十
    八年六月十日，拒絕往來日期：八十八年十二月十七日」，編號二所示支票之付
    款人板信商業銀行新莊分行（原新泰分行）覆稱：「開戶日期：八十八年六月十
    五日，拒絕往來日期：八十八年十一月五日」，編號三所示支票之付款人世華聯
    合商業銀行新莊分行覆稱：「開戶日期：八十八年六月七日，拒絕往來日期：八
    十八年十一月十五日」，此有中興商業銀行復興分行九十二年五月二十三日（九
    二）興復字第七三號函、板信商業銀行新莊分行九十二年五月二十三日板信新莊
    字第０九二二八五０一一六號函、世華聯合商業銀行新莊分行九十二年五月二十
    二日０九二世新莊字第０００八四號函等件附卷可稽，附表二編號一至三號所示
    支票之發票人峻桓企業社蔣謙士、清亮有限公司左紹文、福洋企業社吳秀珠均於
    八十八年六月間甫開戶，旋於八十八年十一月、十二月間即公告為拒絕往來戶，
    且以肉眼觀察該三紙支票之發票日、金額之字跡，其起筆、收筆、連筆之細部筆
    劃特徵幾乎相同，尤其是「仟」之寫法，均將「千」，書寫為「４」，更是明顯
    ，明顯出自同一人所書寫，然該三紙支票之發票人各異，字跡竟均相同，參以被
    告於八十八年二月間宣布停標其所召集之互助會後，被告資金之籌措明顯遇有阻
    礙，難以正常管道取得支票以供周轉應急，故附表二編號一至三號所示之支票亦
    屬芭樂票無疑。
(三)被告雖辯稱附表編號一至三、六至七號所示之支票係客戶所交付做為償還貨款之
    客票云云，然客戶交付之支票兌現與否，尚屬未定，被告當不可能不明客戶之確
    實身分而貿然予以收受，被告竟對於其持有之如附表二編號一至三、六至七號所
    示之支票之來源 (客戶名稱及其年籍資料) 始終無法為詳細之供述，亦無法提供
    其與各該客戶交易之商業憑證、帳冊，以供本院進一步查證其情，顯違商人廣拓
    人脈及商業交易之慣例，所辯無非飾卸之詞而不足採信。又原審以各該開戶銀行
    函復均稱並無人頭冒名申請之情形，而未能詳究各該銀行之開戶人員未能嚴謹把
    關而讓有心人士有可乘之機，難免有審查欠周之行政責任，甚且有內神通外鬼之
    嫌疑，各該銀行之函復尚難盡信，遽以各該開戶銀行函復並無人頭冒名申請之情
    形而認定被告所持有之附表二編號一至三、六至七號所示之支票非屬芭樂票，亦
    屬率斷，附此敘明。
(四)被告於八十七年三月二十日起所召集之互助會一起已於八十八年二月間宣布停標
    ，且於八十七年八月七日起至八十八年一月七日止向另一告訴人戊○○（即告訴
    人丁○○）所借貸如附表一編號一至十六號所示之金錢無力清償（此部分詳後述
    ），被告本身財務困窘，已無償債能力，此本為告訴人丁○○所知悉，又被告係
    以非正常交易途徑而取得如附表二編號一至三、六至七號所示支票，其於買受該
    支票時，衡諸一般人之日常經驗，對於該五紙支票屆期無法兌現，自屬明知，其
    猶持不能兌現之支票向告訴人鐵展公司負責人丙○○購買上開機具，及向告訴人
    丁○○調借現金，而告訴人鐵展公司倘知附表二編號一至三號所示之支票為芭樂
    票，衡情自無收受並交付上開機具之理，又被告財務已至山窮水盡之地步，亦無
    法清償該價款，被告猶以芭樂票持向告訴人鐵展公司購買上開機具，本無給付價
    金之真意，顯係以買賣為名而行詐騙之實；另告訴人丁○○對於被告已陷於經濟
    困境之情況了然於胸，在正常情況下，告訴人丁○○實無可能再借款予被告之理
    ，然被告竟隱瞞其個人實際並無償債能力及附表二編號六、七號所示之支票屆期
    必然無法兌現之事實，猶持不能兌現之支票向告訴人丁○○調借現金，使告訴人
    丁○○誤認該二紙支票係屬被告因商業交易而取得之支票，屆期必然兌現，而予
    以收受並給付借款，顯屬詐術之施行，且其行為時所具不法所有意圖，亦屬灼然
    。綜上，被告以如附表二編號一至三、六至七號所示之支票係客票為餌，以買賣
    、借款為名而行詐欺之實，其事證已至為明確，被告犯行，堪以認定。
二、核被告所為，係犯刑法第三百三十九條第一項之詐欺取財罪，被告連續三次詐欺
    取財行為，時間緊接，所犯為構成要件相同之罪名，顯係基於概括犯意而反覆為
    之，係屬連續犯，依法論以詐欺取財罪一罪，並加重其刑。原審未加詳察，遽認
    不能証明被告犯罪，諭知其無罪之判決，尚有未恰，檢察官就此上訴指摘原判決
    不當，為有理由，應由本院將原判決撤銷改判。爰審酌被告行為時之素行良好，
    並無任何犯罪紀錄，因經濟拮据，一時失慮而購入俗稱之芭樂票以應急需，其所
    詐得之金額雖達四十餘萬元，然事後已與告訴人鐵展公司負責人丙○○、丁○○
    達成和解，並賠償告訴人鐵展公司負責人丙○○、丁○○此部分之損失，及被告
    犯罪後猶飾詞狡卸，悔意未深等一切犯罪情狀，從輕量處如主文第二項所示之刑
    ，又按被告行為後，刑法第四十一條業已修正，並於九十年一月十日經總統公布
    ，於九十年一月十二日生效，茲比較新舊法文修正之結果，其中原舊法第四十一
    條「犯最重本刑為三年以下有期徒刑以下刑之罪，而受六月以下有期徒刑或拘役
    之宣告，因身體、教育、職業或家庭之關係，執行顯有困難，得以一元以上三元
    以下折算一日，易科罰金」之規定，已經修正之新法擴大得易科罰金之範圍，凡
    「所犯最重本刑為五年以下有期徒刑之罪」，符合前開與舊法相同之其他要件下
    ，即得易科罰金，是適用新法即對被告原所犯最重本刑為有期徒刑五年以下之罪
    者，使其有易科罰金之適用，對被告而言，自較有利，依刑法第二條第一項前段
    之規定，即應適用裁判時之新修正刑法第四十一條第一項前段規定為易科罰金之
    諭知。末查被告曾於八十二年間，因詐欺罪，經臺灣臺中地方法院以八十二年度
    易字第八二一四號刑事判決判處有期徒刑六月，嗣經臺灣高等法院臺中分院駁回
    上訴而告確定，並於八十九年七月二十六日執行完畢，此有台灣高等法院被告全
    國前案紀錄表一件在卷可稽，雖被告已盡力彌補告訴人鐵展公司負責人丙○○、
    丁○○之損失，本院已斟酌此一情節從輕量刑，不宜併諭知緩刑，附此敘明。
三、公訴意旨另以：被告係易玖公司負責人，明知並無給付能力，為招募資金而基於
    為自己不法所有之概括犯意，自八十七年三月二十日起，擔任會首召集告訴人戊○○等人成立包括會首共十八會之互助會，告訴人戊○○、丁○○共參加七會，
    原約定該互助會會期自八十七年三月二十日起至八十八年八月二十日止，每會為
    二萬元，詎被告於首會得標後，就嗣後開標所應給付之會款均未能如期、如數給
    付，又於八十八年二月宣布倒會；被告又自八十七年八月七日起，連續在台北縣
    三重市○○街二九巷二號三樓戊○○住處向告訴人戊○○借款，使之不疑有他而
    如數交付借款（借款時間、金額均詳如附表一所示）；復於八十八年九月六日、
    八十八年九月十六日連續持附表二編號四、五號所示之支票向告訴人丁○○詐借
    如附表三、(一)、(二)所示之金額，因認被告另涉犯刑法第三百三十九條第一項
    之詐欺取財罪嫌云云。惟查：
(一)公訴人認被告涉有前開詐欺取財罪嫌，無非係以告訴人戊○○、丁○○於偵查中
    之指述，及被告所交付予告訴人丁○○之支票中，以肉眼觀察該等支票上填載之
    面額字跡，顯屬同一人字跡，顯見被告所取得之該等支票均為冒用發票人名義所
    簽發之支票，又被告向告訴人戊○○、丁○○借款後，均需以會款或其他款項抵
    償，亦見其於借款之初已無如期清償能力等為其論據。訊據被告固坦承於右揭時
    地自任會首召集互助會，告訴人戊○○、丁○○共參加七會，及曾向告訴人戊○○、丁○○二人借款等情，惟堅決否認有何詐欺取財犯行，辯稱：我當初係為籌
    措資金供易玖公司週轉才起會，該互助會最後五會沒有開標，因為我要照顧中風
    之母親，無法經營易玖公司，致週轉上發生問題而付不出會款，所以就停會，我
    家人也有參加三會，我並未冒他人名義標取會款，後來只剩告訴人戊○○家人的
    會，其他會員均已付清，我已償還戊○○會款三十餘萬元，目前僅積欠戊○○會
    款八十餘萬元，及積欠丁○○會款六萬六千零二十八元；我自八十六年間起，即
    陸續向戊○○、丁○○借款，我目前應僅積欠戊○○借款本金四十餘萬元，我向
    丁○○票貼借款目前尚欠二十萬九千六百八十元，我並無詐欺之意圖等語。
(二)被告所召集互助會部分：
１、證人即被告所召集之互助會會員簡雨晴於原審審理時證稱：「（問：是否於八十
    七年三月二十日有參加被告擔任會首的互助會？）我只參加過被告一個會，時間
    大概是八十七年沒錯，詳細日期我忘記了，這個會每會兩萬元，是偵查卷所提示
    的這個會沒錯，我是跟了四、五會之後，因為我要搬家所以就打電話給被告，希
    望他能找人頂替我的會，後來被告有開支票給我，跟我結清，支票也有兌現，至
    於後來是誰頂我的會，我不清楚」等語（見原審卷三第三十四、三十五頁），證
    人即被告之胞姐王麗娟於原審審理時亦證稱：「（問：是否有參加被告於八十七
    年三月二十日所起的互助會？）我確實有上會，我在第五會時就標到。死會會款
    我都有交給我弟弟，付到結束。我知道有停會，但是我有付死會會款。我弟弟做
    生意被人家倒錢」、「（問：這個會確實有召集否，其他會員認識否？）我有認
    識證人賴瓊玲、證人丁元亨，他們確實有上會，是否死或活會，我不清楚」等語
    （見原審卷三第一一八、一一九頁），且參酌告訴人丁○○於原審審理時亦證稱
    ：「（問：你上次說按會單上的電話查無其人，經你再查的結果如何？）有關王
    麗娟、林玉鳳我沒有再打，我認為那沒有意義，因為他們都是一家人可能會串供
    ，另外關於丁元亨、陳宗錡、周怡成三人部分我確定她們三人都有跟會，我以前
    有問過他們，據陳宗錡說他有得標兩會，但本來沒有拿到錢，後來他找他弟弟要
    與被告理論，才拿到錢。周怡成說也得標兩會只拿一部份錢，結算結果少了八萬
    元，周怡成說短少部分被告同意幫他付死會的錢。丁元亨部分也得標兩會，也是
    只拿一部份錢，結算結果少了十萬元」等語，復有互助會單在卷可稽（見一四五
    八號偵查卷第二十四至二十六頁），被告實際確有召集並成立該互助會。
２、告訴人丁○○係於八十八年二月二十日得標，被告則自該時即八十八年二月間起
    停會，距八十八年八月二十日之末會，僅有七會活會（即丁○○一會及戊○○以
    家人名義所上之六會）之情，亦據告訴人丁○○、戊○○供述明確，且參以該互
    助會之會員除告訴人丁○○及戊○○外，並未有其餘會員出面指訴被告尚未結清
    會款之情，本件互助會，除告訴人丁○○、戊○○外，並無發生其他活會會員已
    得標而未取得得標金之情事，本院衡諸本件之互助會係於八十七年三月二十日起
    會，而被告邀集民間互助會動機多端，然會首須款週轉而起會為必然現象，殊難
    以需款週轉而推定其起會之初即具不法所有意圖，尤有進者，被告召集互助會之
    初即已自各會員收取會頭款，衡情苟被告於召集互助會之初即有以召會為餌而行
    詐騙會款之不法意圖，則其於收取會頭款後，既已得財，豈有須再按月繳付死會
    會款之理，況被告身為會首若有意行詐，必不至將該互助會撐至末尾七會始宣告
    停標，足徵被告於召集互助會之初並無詐騙之意圖，本件純係民事糾葛。另告訴
    人丁○○、戊○○及以其家人名義所跟之會共有七會，且均為活會，而本件互助
    會係餘最末七會（含告訴人丁○○得標但尚未取得會款之一會）未標而停標，已
    如前述，此外復無任何會員出面主張其仍為活會，核本件互助會之活會數與未標
    會數均為七會，難認被告於召集互助會之後有冒用會員名義標取會款，且此部分
    未據起訴，併此敘明。
(三)被告向告訴人戊○○借款部分：
１、按刑法第三百三十九條第一項詐欺罪之成立，以意圖為自己或第三人不法之所有
    ，以詐術使人將本人或第三人之物交付為要件，若行為人所用方法，不能認為詐
    術，亦不致使人陷於錯誤，則不得遽以該罪相繩（最高法院四十六年台上字第二
    六○號判例）。復按刑法第三百三十九條之詐欺罪，係以行為人於客觀上施用詐
    術使人陷於錯誤，並於行為之初，即已意圖為不法之所有或意圖得財產上之不法
    利益，為其構成要件。故如依積極證據足可證明行為人確係意圖不法所有時，固
    得論以刑法第三百三十九條之罪，倘若行為人施詐時之意圖尚有存疑，依調查之
    結果復不足以認定其自始具有上述主觀犯罪構成要件，即不能概對被告繩以刑事
    責任。況民事債務當事人間，若有未依債務本旨履行給付之情形，在一般社會經
    驗而言，原因非一；其因不可歸責之事由無法給付，或因合法得對抗他造主張抗
    辯而拒絕給付，甚至債之關係成立後，始行惡意遲延給付，皆有可能，非必出於
    自始無意給付之詐欺犯罪一端。又刑事被告依法不負自證無罪之義務，苟無足以
    證明其在債之關係發生時，自始即具有不法所有意圖之積極證據，亦僅能令負民
    事之遲延給付責任，依刑事訴訟法第一百五十四條之規定，尚不得據此債信違反
    之客觀事態，而推定被告自始即有詐欺取財或詐欺得利之犯意。又日常社會生活
    中，為賺取較高利息，先行借款予他人，並收取對方所開立之票據，嗣再憑票領
    款本身即存有不同程度之不確定性及風險存在，係貸與人即告訴人原可預見；及
    刑法上詐欺罪之立法意旨，係以禁止於經濟行為中使用不當之方法得利為規範目
    的，而經濟行為亦因其行為本質及類型，而於交易領域中有其特有之行為特性，
    法律原則上固應保障交易之秩序，惟於具體案例中，亦應顧及交易雙方為交易行
    為時，是否有具體情事，足認其違背正當之經濟秩序，而應予以制裁。否則，經
    濟行為本身原寓有不同程度之不確定性或交易風險，交易雙方本應自行估量其主
    、客觀情事及搜集相關資訊，以作為其判斷之參考。以朋友間之借貸為例，借款
    之當事人本應自行考量對方之資格、能力、信用，及交易內容之投資報酬率、資
    金風險等等因素，除具上開違反詐欺罪之具體情事外，非謂當事人之一方有無法
    依約履行之情形，即應成立詐欺罪。尤以法律之解釋適用不能脫離特定時期中特
    定社會之經驗事實，於屬廣義經濟性犯罪行為之詐欺罪之解釋適用上，亦不能不
    考慮經濟景氣因素對於交易行為之影響。倘因景氣不佳，致使生意投資失利，無
    法如期支付債款，亦非顯違常情，縱未清償借款，應屬民事法律關係之問題。
２、被告有向告訴人戊○○借貸如附表一編號一至十六號所示之借款之情，此為被告
    所供承，並據告訴人戊○○迭於偵查、原審及本院調查時指訴綦詳，復有支票、
    退票理由單、本票、借據等件在卷可稽（見一四五八號偵查卷第二十九至三十五
    頁、四十八、四十九、一一七至一二四頁、原審卷一第三十一至四十一頁），被
    告有向告訴人戊○○借款之情，自屬真實；至於借款之本金數額，被告於原審供
    稱：目前應僅積欠戊○○借款本金四十餘萬元未還等語，告訴人戊○○於原審陳
    稱：「有收二分或二分四的利息，直接從交給他（指被告）的錢中扣除，後來利
    息加入本金一起計算」等語，於本院陳稱：借款本金約將近一百萬元等語，並稱
    ：「（借款期間實際收到的利息大概多少？）沒有算，有的票沒有過就繼賣再延
    到(本金)裡面」等語，且告訴人戊○○迄本院審理時止仍未能提出其實際出借予
    被告之本金金額，故附表一編號一至十六號所示之借款金額係利息滾入本金，及
    利上再利後之金額，而非指告訴人戊○○出借之本金金額。
３、告訴人戊○○於原審審理時供稱：「（問：你跟會時，被告就有開始向你借錢？
    ）有。就已經借蠻多的，起會前就有卡著，錢沒有還，即剛所言起訴書附表一所
    載之十六筆。起會後還有借錢」、「（問：為何被告已經向你借錢未還，你還跟
    他的會？）因為他一直向我延期，我一直相信他」等語（見原審卷三第一二二頁
    ），被告甲○○既於召集該互助會之前即八十六年間，即陸續向告訴人戊○○借
    款，甚且在被告尚有積欠告訴人戊○○借款未為清償之情況下，告訴人戊○○仍
    陸續借款與被告。本院乃詢問告訴人究意被告以何種言行讓你相信他有還債的能
    力？告訴人回以：「沒有，純粹是因為他是我哥哥的朋友，他大學畢業，因為我
    哥哥介紹，所以我才敢把錢借他」、「聽說而已，從我哥哥那邊聽說，他有正當
    工作」等語，顯然告訴人戊○○無非因信任其兄即告訴人丁○○而將其對告訴人
    丁○○之信任移轉予被告，及為賺取利息而一再出借借款予被告，被告並未對告
    訴人戊○○施以任何詐術致使告訴人戊○○陷於錯誤判斷而出借款項。
４、又告訴人戊○○於本院調查時證稱：八十五年十二月底的時候跟我借錢等語，然
    告訴人戊○○指訴被告積欠之借款最早一筆係在八十七年八月七日所借（附表一
    編號一號所示之借款），距被告與告訴人戊○○最早之借款已近二年，又告訴人
    戊○○於本院調查時證稱：利息是二分四或二分五，出借之時即預扣第一期之利
    息，附表一所寫之金額係包含利息在內，實際出借之本金大約快接近一百萬元，
    但實際金額要再回去精算等語，復參諸被告願負擔二分四、二分五之高利向告訴
    人戊○○借貸，顯然被告已無法從正常金融管道貸得金錢，否則豈願以此高利以
    獲取借款，且告訴人戊○○始終無法提出其借款之本金數額，顯然被告長期間不
    斷以高利向告訴人戊○○借貸，告訴人戊○○又豈有不知被告之經濟狀況並非充
    裕，而係長期不斷地向告訴人戊○○借款以資周轉，且對告訴人戊○○之依賴愈
    來愈深，被告在利息壓力下，加以經濟不景氣，將使被告之營運、操作成本負擔
    加劇，風險亦高，但告訴人戊○○仍長期間繼續任由被告一再依此一密集、頻繁
    方式借貸以從中獲取利息，以告訴人戊○○之學、經驗及社會閱歷，又豈有不知
    之理？顯然告訴人戊○○借貸與否已經其利益衡量及風險評估，更難認告訴人戊○○係因被告施以詐術致陷於錯誤，而出借款項。本件實無從僅憑被告積欠告訴
    人戊○○款項未能清償之客觀事態，遽認被告成立詐欺取財罪責。
(四)被告向告訴人丁○○借款部分：
    被告確持如附表二編號四、五號所示之支票向告訴人丁○○調借如附表三、(一)
    、(二)所示之現金之情，此為被告所供承，並據告訴人丁○○指訴在卷，復有附
    表二編號四、五號所示之支票及退票理由單等件在卷可稽（見一四五八號偵查卷
    第十一、十三頁）然被告所持有之附表二編號四、五號所示之支票，其支票存款
    戶為總立股份有限公司（帳號：000000000），開戶日期為八十三年六
    月一日、拒絕往來日期為八十八年七月九日，此有彰化銀行松山分行九十二年五
    月三十日彰松山字第一０二九函一紙在卷可稽（見原審卷三第二五八頁），核總
    立股份有限公司係八十三年六月一日開戶請領支票，嗣於八十八年七月九日始為
    拒絕往來戶，支票流通期間長達五年餘，明顯與本院前開認定有罪之附表編號六
    、七號所示之支票，其支票均係培養短期信用，嗣即自某一時點起大量退票之情
    節有所不符，且本院將附表二編號四、五號所示之支票各一紙（分經編類為甲１
    、甲２類字跡），經送法務部調查局鑑定結果，認為甲１類字跡與甲２類字跡之
    筆劃特徵極相似，此固有法務部調查局九十二年十二月四日調科貳字第０九二０
    ０四三三一五０號鑑定通知書一紙在卷可稽；然如附表二編號四、五號所示之支
    票，其發票人均為總立公司，則該二紙支票之字跡相似本屬當然，且本院以肉眼
    觀察附表二編號四、五號所示之支票與附表二編號六、七號所示之支票，其結構
    佈局、態勢神韻毫無相似之處，足徵附表二編號四、五號所示之支票與附表二編
    號六、七號所示之支票，非出自同一來源，並無任何證據足以證明附表二編號四
    、五號所示之支票係屬芭樂票，則被告所辯附表二編號四、五號所示之支票係屬
    商業交易所得之客票即難謂其為子虛，被告所持有之附表二編號四、五號所示之
    支票既為客票，其對於告訴人丁○○並無任何隱瞞，且告訴人丁○○於被告借款
    之時亦深知被告之經濟已陷入困境，仍同意借款，顯然已經告訴人丁○○相當之
    風險評估所為之決定，難認被告有出以任何之詐術，本件應純屬民事債務不履行
    之糾紛。
(五)綜上，公訴人所提之相關事證尚難使本院產生被告確有施用詐術致告訴人丁○○
    、戊○○陷於錯誤而交付財物之有罪心證，此外，復查無其他積極確切之證據足
    認被告有何公訴人所指之詐欺取財犯行，不能證明被告犯罪，惟此無罪部分與公
    訴人起訴並經本院認定有罪之詐欺取財之部分有連續犯之裁判上一罪關係，爰不
    另為無罪之諭知。
四、公訴意旨又以：被告於右開時、地以不詳方式取得之如附表二編號一至七號所示
    之支票，向告訴人鐵展公司負責人丙○○、告訴人丁○○詐購機具、詐騙借款，
    因認被告另涉刑法第二百零一條第一項之偽造有價證券罪嫌云云。惟查：
(一)被告持向告訴人丁○○調現而使用之附表二編號四、五號所示之支票各一紙，並
    無證據足以證明係芭樂票，已如前述。
(二)至被告持向告訴人鐵展公司負責人丙○○、丁○○詐購機具、詐借款項而使用之
    附表二編號一至三、六至七號所示之支票各一紙，固為芭樂票，亦如前述；然按
    社會上一般向人買受支票以供調現者，該所買之支票多係所謂之人頭票（俗稱芭
    樂票），即由販賣芭樂票之集團找知情之人頭或不知情之人頭（不知情之人頭始
    有行使偽造有價證券之問題）開立銀行支存帳戶，以取得空白支票供填載而販賣
    ，購買者對於該人頭是否已授權該販賣芭樂票者填載發票人、發票金額、日期，
    或對該所購買之支票究係曾遭失竊或來源不明，尚難認定必然具有認識，故該附
    表二編號一至三、六至七號所示之五紙支票縱係遭偽造，亦難遽此推斷被告對該
    五紙支票之真偽有所認識，是尚難認被告向芭樂票集團買受該五紙支票時，明知
    該五紙支票顯無兌現之可能，而據此推斷其明知該五紙支票係偽造，而被告提供
    所需之支票金額及日期，再由芭樂票集團在上開支票上分別填載之填發支票行為
    ，應屬前揭詐欺取財犯行之部分行為，自難遽認被告有何偽造有價證券之故意，
    此外復查無其他積極證據，足以認定被告確有偽造有價證券之故意及行為，公訴
    意旨所指被告所涉該部分罪嫌，尚屬不能證明，惟因依公訴意旨，認該未能證明
    犯罪部分，與右揭論罪之詐欺取財罪部分，分別具有裁判上一罪之牽連犯關係，
    該未能證明犯罪部分，爰不另為無罪之諭知，併予敘明。
五、被告經合法傳喚無正當理由不到庭，爰不待其陳述，逕行判決。
據上論結，應依刑事訴訟法第三百六十九條第一項前段、第三百六十四條、第三百七
十一條、第二百九十九條第一項、刑法第二條第一項前段、第五十六條、第三百三十
九條第一項、第四十一條第一項前段，罰金罰鍰提高標準條例第一條前段、第二條，
判決如主文。
本案經檢察官賴俊雄到庭執行職務。
中　　　華　　　民　　　國　　九十三　　年　　　四　　　月　　二十一　　日
                              臺灣高等法院刑事第二十四庭
                                  審判長法  官  陳  貽  男
                                        法  官  陳  憲  裕
                                        法  官  徐  世  禎
右正本證明與原本無異。
檢察官如不服本判決，應於收受送達後十日內向本院提出上訴書狀，其未敘述上訴之
理由者並得於提起上訴後十日內向本院補提理由書（均須按他造當事人之人數附繕本
）。
被告不得上訴。
                                        書記官  陳  玲  憶
中　　　華　　　民　　　國　　九十三　　年　　　四　　　月　　二十二　　日
附錄：本案論罪科刑法條全文
中華民國刑法第三百三十九條第一項：
意圖為自己或第三人不法之所有，以詐術使人將本人或第三人之物交付者，處五年以
下有期徒刑、拘役或科或併科一千元以下罰金。
附表一：
┌──┬───────────┬───────┐
│    │     日   期          │金    額      │
├──┼───────────┼───────┤
│一  │八十七年八月七日      │四萬八千元    │
├──┼───────────┼───────┤
│二  │八十七年九月一日      │七萬九千元    │
├──┼───────────┼───────┤
│三  │八十七年九月二十一日  │五萬五千元    │
├──┼───────────┼───────┤
│四  │八十七年十月二日      │三萬九千元    │
├──┼───────────┼───────┤
│五  │八十七年十月十三日    │七萬元        │
├──┼───────────┼───────┤
│六  │八十七年十月二十三日  │四萬七千元    │
├──┼───────────┼───────┤
│七  │八十七年十一月二日    │九萬一千元    │
├──┼───────────┼───────┤
│八  │八十七年十一月七日    │十三萬五千元  │
├──┼───────────┼───────┤
│九  │八十七年十一月十日    │六萬九千元    │
├──┼───────────┼───────┤
│十  │八十七年十一月十三日  │一萬六千元    │
├──┼───────────┼───────┤
│十一│八十七年十一月二十日  │十萬元        │
├──┼───────────┼───────┤
│十二│八十七年十一月二十三日│五萬一千元    │
├──┼───────────┼───────┤
│十三│八十七年十一月二十七日│十六萬四千元  │
├──┼───────────┼───────┤
│十四│八十七年十二月二十一日│十五萬元      │
├──┼───────────┼───────┤
│十五│八十七年十二月三十一日│七萬二千元    │
├──┼───────────┼───────┤
│十六│八十八年一月七日      │十萬九千元    │
└──┴───────────┴───────┘
附表二：
┌─┬──────┬────────┬─────────┬───────┐
│  │ 發  票  人 │  付  款  人    │    面    額      │  票　　號    │
├─┼──────┼────────┼─────────┼───────┤
│一│峻桓企業社  │中興商業銀行    │七萬四千元        │ＡＩＶ—      │
│  │蔣謙士      │復興分行        │                  │0000000│
├─┼──────┼────────┼─────────┼───────┤
│二│清亮有限公司│板信商業銀行    │九萬三千八百元    │ＨＴ—        │
│  │左紹文      │新泰分行        │                  │0000000│
├─┼──────┼────────┼─────────┼───────┤
│三│福洋企業社  │世華聯合商業銀行│七萬三千八百元    │ＬＰ—        │
│  │吳秀珠      │新莊分行        │                  │0000000│
├─┼──────┼────────┼─────────┼───────┤
│四│總立股份有限│彰化商業銀行    │四萬六千五百八十元│ＷＫ—        │
│  │公司        │松山分行        │                  │0000000│
├─┼──────┼────────┼─────────┼───────┤
│五│總立股份有限│彰化商業銀行    │六萬八千元        │ＷＫ—        │
│  │公司        │松山分行        │                  │0000000│
├─┼──────┼────────┼─────────┼───────┤
│六│何武熙      │台灣中小企業銀行│四萬七千五百元    │ＡＱ—        │
│  │            │埔墘分行        │                  │0000000│
├─┼──────┼────────┼─────────┼───────┤
│七│楊金鐘      │中興商業銀行    │四萬七千六百元    │ＥＴ—        │
│  │            │板橋分行        │                  │0000000│
└─┴──────┴────────┴─────────┴───────┘
附表三：
一、八十八年九月六日以附表二（起訴書誤載為附表一）編號四所示之支票調現，扣
    除利息四三二三元及償還丁○○會款五六一五元，被告共取走現金三六六四二元
    。
二、八十八年九月十六日以附表二（起訴書誤載為附表一）編號五所示之支票調現，
    扣除利息五四四Ｏ元及償還丁○○會款三五Ｏ七元，被告共取走現金五九Ｏ五三
    元。
三、八十八年十月十一日以附表二（起訴書誤載為附表一）編號六所示之支票調現，
    扣除利息三Ｏ七八元及償還丁○○會款一七三四六元，被告共取走現金二七Ｏ七
    六元。
四、八十八年十一月廿五日以附表二（起訴書誤載為附表一）編號七所示之支票調現
    ，扣除利息二三二三元及償還丁○○會款一Ｏ二七七元，被告共取走現金三五Ｏ
    ＯＯ元。
